高雄高等行政法院判決
　　　　　　　　　　　　　　　九十三年度訴字第三六七號
原　　　告　甲○○○○○○○○.
訴訟代理人　己○○
　　　　　　乙○○　律師
被　　　告　高雄市政府
代　表　人　丙○○　○○○○
訴訟代理人　戊○○
被　　　告　經濟部
代　表　人　丁○○　部長
上列當事人間因變更登記事件，原告不服經濟部中華民國九十三
年四月二十二日經訴字第０九三０六二一七二八０號訴願決定，
提起行政訴訟。本院判決如下：
　　主  文
原告之訴駁回。
訴訟費用由原告負擔。
    事  實
甲、事實概要：
緣原告前經被告高雄市政府核准於高雄市○○區○○路一四０巷
十三號一樓開設豐國遊藝場，領有被告高雄市政府高市建二商字
第八一二二七三五九號營利事業登記證，營業項目所載為「專供
兒童乘坐運動玩樂之各類型機具（如小木馬、小飛機、碰碰車等
）」等，嗣原告於民國（下同）九十二年二月二十一日向被告高
雄市政府申請營利事業營業項目變更登記為「Ｊ７０１０１０電
子遊戲場業」，案經被告高雄市政府審查後，以九十二年二月二
十四日高市府建二營字第０九二０七八五七０００號函為否准之
處分，原告不服，提起訴願，經被告經濟部以九十二年四月二十
四日經訴字第０九二０六二０九四二０號訴願決定將原處分撤銷
，並責由原處分機關於收受訴願決定書後二個月內重新依法審查
，另為適法之處分。被告高雄市政府旋以九十二年六月二十六日
高市府建二字第０九二００二二八八四號函知原告，有關申請豐
國遊藝場營利事業項目變更登記否准乙案，原處分應予撤銷。嗣
原告於九十二年八月八日另提申請書，請求被告高雄市政府依該
訴願決定辦理，且原告之訴訟代理人己○○亦提出陳情，經被告
高雄市政府以九十二年十月三日高市府建二字第０九二００五三
七六四號函復原告之代理人己○○略稱：「‧‧‧。二、經查經
濟部對於豐國遊藝場訴願案所作之訴願決定，本府業於本（九十
二）年六月二十六日以高市府建二字第０九二００二二八八四號
函復蔡君在案。三、‧‧‧台端於本（九十二）年八月八日復向
本府建設局針對該申請案提出陳情，本府亦曾於八月二十日以高
市建設二字第０九二００一六０七三號函復，爰不再贅述。惟本
府重申貴案因事涉目前禁止電子遊戲場新設或變更（新增）營業
項目之政策考量，本府已在研議中，俟有結果當立即辦理。」等
語，原告乃於九十二年十二月四日，以被告高雄市政府有應作為
而不作為之情事，依訴願法第二條第一項之規定，提起訴願，經
被告經濟部訴願決定：「高雄市政府應於收受本訴願決定書後二
個月內，對訴願人之請求依法作成准否之處分。」原告仍未甘服
，遂依行政訴訟法第五條第一項規定，提起本件行政訴訟。
乙、兩造之聲明：
一、原告聲明求為判決：
（一）訴願決定撤銷。
（二）被告經濟部應令被告高雄市政府核准原告之營利事業登記
      證營業項目變更登記為電子遊戲場業。
（三）被告高雄市政府應核准原告之營利事業登記證營業項目變
      更登記為電子遊戲場業。
（四）訴訟費用由被告負擔。
二、被告高雄市政府聲明求為判決：
（一）原告之訴駁回。
（二）訴訟費用由原告負擔。
三、被告經濟部未為任何聲明。
丙、兩造主張之理由：
一、原告起訴意旨略謂：
（一）按人民因中央或地方機關對其依法申請之案件，於法令所
      定期間內應作為而不作為，認為其權利或法律上利益受損
      害者，經依訴願程序後，得向高等行政法院提起請求該機
      關應為行政處分或應為特定內容之行政處分之訴訟，有行
      政訴訟法第五條第一項明定。行政訴訟法第五條第一項意
      旨在防止行政機關推諉塞責，因此僅規定不服訴願決定即
      可提起行政訴訟，並無規定必須原處分機關不依訴願機關
      決定而作處分才能提起行政訴訟，否則不合訴訟經濟及有
      利人民之原則，亦不符立法精神。
（二）查原告於九十二年二月二十一日向被告高雄市政府提出「
      豐國遊藝場」營利事業之營業項目變更登記申請，被告高
      雄市政府於九十二年二月二十四日以函文否決，原告於九
      十二年二月二十七日向被告經濟部提起訴願，被告經濟部
      於九十二年四月二十四日作出原處分撤銷，由原處分機關
      另為適法處分之決定，被告高雄市政府卻於九十二年六月
      二十六日函文原告為處分撤銷（未另為處分），經原告催
      求，被告高雄市政府又於九十二年十月三日函復原告謂已
      於六月二十六日答復，原告於九十二年十二月三日提起訴
      願，被告經濟部以九十三年四月二十二日作出被告高雄市
      政府應於收受訴願決定書後二個月內作出處分之決定，其
      決定內容無法滿足原告訴願請求：請求依職權令原處分機
      關核准原告之營利事業登記證營業項目變更登記為電子遊
      戲場業，因此原告有提起行政訴訟之利益。
（三）按人民之生存權、工作權及財產權應予保障，有憲法第十
      五條明定。又憲法第二十三條意旨，憲法所保障人民之自
      由、權利，除為防止妨礙他人自由、避免緊急危難、維持
      社會秩序或增進公共利益所必要者外，不得以法律限制之
      。揆諸憲法精神，人民經營事業藉以謀生之權利，政府機
      關不得恣意限制，又關於人民權利義務應以法律定之，不
      得以命令定之，有中央法規標準法第五條第一項第二款及
      第六條意旨可參，此謂法律保留原則，行政機關公布命令
      當須受法律保留原則拘束，不得任意逾越，否則行政命令
      即屬違法違憲。原告申請既符合八十九年二月三日公布之
      電子遊戲場業管理條例規定之要件申請變更營業項目，被
      告高雄市政府不依法審核卻擅以其目前暫停受理電子遊戲
      場業之營利事業登記證之申請為詞不予核准，未見充分理
      由及完備之法律依據，其處分顯然不合法。
（四）按司法院釋字第五一四號解釋文略以：「人民營業之自由
      為憲法上工作權及財產權所保障。有關營業許可之條件，
      營業應遵守之義務及違反義務應受之制裁，依憲法第二十
      三條規定，均應以法律定之，其內容更須符合該條規定之
      要件。若其限制，於性質上得由法律授權以命令補充規定
      時，授權之目的內容及範圍應具體明確，始得據以發布命
      令，迭經本院解釋在案。‧‧‧相關之事項已制定法律加
      以規範者，主管機關尤不得沿用其未獲法律授權所發布之
      命令。」我國係一法治國家非人治社會，人民主張權利應
      依法有憑，行政機關否決人民之申請必須受法律限制，不
      得唯我獨斷，即法律保留原則必須受到尊重，不但法有明
      定，司法院大法官會議亦多次闡明，然被告高雄市政府無
      視法律作出違法處分，原告實難甘服。電子遊戲場業管理
      條例既已公布施行，政府與人民皆應遵守，原告依條例規
      定申請，政府豈可不依法審核，令人匪夷所思。另許多縣
      市政府都允可設立電子遊戲場業，被告高雄市政府卻不准
      ，一國兩制，人民無所適從。為管理電子遊藝場業，並維
      護社會安寧、善良風俗、公共安全、國民身心健康及兼顧
      人民生存權、工作權、營業權，八十九年二月三日修正公
      布之電子遊戲場業管理條例，對業者申請要件、管理、處
      罰皆規定甚詳，原告按規定提出申請，完全符合法定要件
      ，被告高雄市政府理應依法審核，資作准否判斷，卻無視
      法律存在，不依法處理，無法指出原告申請不符上揭條例
      之處，卻自頒理由否決原告之申請，其否決處分違憲至為
      灼然，明顯侵害人民受憲法保障之權利。
二、被告高雄市政府答辯意旨略謂：
（一）經查，原告前於九十二年二月二十一日向被告高雄市政府
      提出申請營利事業營業項目變更登記，因未符合當時被告
      高雄市政府禁止遊藝場新設或營業項目變更（新增）之規
      定，經被告高雄市政府以九十二年二月二十四日高市府建
      二營字第０九二０七八五七０００號函否准在案。原告不
      服，遂向被告經濟部提出訴願，被告經濟部於九十二年四
      月二十四日以經訴字第０九二０六二０九四二０號訴願決
      定書撤銷，並責由被告高雄市政府於收受訴願決定書後二
      個月內另為適法之處分，被告高雄市政府於九十二年六月
      二十六日以高市府建二字第０九二００五三七六四號函通
      知原告「原處分應予撤銷」。嗣後，原告復於九十二年十
      二月四日依訴願法第二條之規定，以被告高雄市政府有應
      作為而不作為之情事提起訴願。嗣被告高雄市政府於九十
      三年一月七日通知原告再送件辦理，惟原告遲未掛件，至
      九十三年四月九日始再申請營利事業營業項目變更登記，
      並經被告高雄市政府於九十三年四月十五日以經核不符規
      定而另為否准處分在案。被告高雄市政府於九十三年四月
    　二十七日收到被告經濟部九十三年四月二十二日經訴字第
    　０九三０六二一七二八０號訴願決定，被告高雄市政府又
    　於九十三年八月十七日正式發函於原告，做出否准之處分
    　，如果原告不服該處分，應對被告高雄市政府九十三年八
    　月十七日高市府建二字第０九三００四三０九五號函提起
    　訴願以資救濟。
（二）綜上所述，被告經濟部九十三年四月二十二日經訴字第０
      九三０六二一七二八０號訴願決定係對於原告有利之行政
      處分，嗣被告高雄市政府已依其決定另為否准處分，原告
      對於被告高雄市政府該否准處分若有爭議，應再向被告經
      濟部提出訴願，其逕向鈞院提出行政訴訟，程序顯有不合
      ，原告之訴無理由。
三、被告經濟部未為任何陳述。
   理  由
一、本件被告代表人原為謝長廷市長，於本院審理中變更為丙○
    ○○○○○，並聲明承受訴訟，核無不合，應予准許。
二、按「人民因中央或地方機關對其依法申請之案件，於法令所
    定期間內應作為而不作為，認為其權利或法律上利益受損害
    者，經依訴願程序後，得向高等行政法院提起請求該機關應
    為行政處分或應為特定內容之行政處分之訴訟。」、「原告
    之訴，依其所訴之事實，在法律上顯無理由者，行政法院得
    不經言詞辯論，逕以判決駁回之。」分別為行政訴訟法第五
    條第一項及第一百零七條第三項定有明文。又提起任何訴訟
    請求裁判，均應以有權利保護必要為前提，具備權利保護必
    要者，其起訴始有值得權利保護之利益存在（學者吳庚著行
    政爭訟法論修訂版第八十九頁參照）。而欠缺當事人適格、
    權利保護必要之要件者，係屬原告之訴在法律上顯無理由，
    應以判決駁回，最高行政法院九十年度五月份庭長法官聯席
    會議紀錄足參。
三、經查，原告前經被告高雄市政府核准於高雄市○○區○○路
    一四０巷十三號一樓開設豐國遊藝場，領有被告高雄市政府
    高市建二商字第八一二二七三五九號營利事業登記證，營業
    項目所載為「專供兒童乘坐運動玩樂之各類型機具（如小木
    馬、小飛機、碰碰車等）」等。嗣原告於九十二年二月二十
    一日向被告高雄市政府申請營利事業營業項目變更登記為「
    Ｊ７０１０１０電子遊戲場業」，案經被告高雄市政府以九
    十二年二月二十四日高市府建二營字第０九二０七八五七０
    ００號函復原告略謂：「‧‧‧，經核不符規定，‧‧‧有
    關不符事項如附件（即本府目前暫停受理下列項目：Ｊ７０
    １０１０電子遊戲場業之營利事業登記證之申請）‧‧‧。
    」等語，否准其申請。原告不服，提起訴願，經被告經濟部
    以九十二年四月二十四日經訴字第０九二０六二０九四二０
    號訴願決定將原處分撤銷，並責由被告高雄市政府於收受訴
    願決定書後二個月內重新依法審查，另為適法之處分。而被
    告高雄市政府旋以九十二年六月二十六日高市府建二字第０
    九二００二二八八四號函知原告略謂：「主旨：台端申請豐
    國遊藝場營利事業項目變更登記否准乙案，原處分應予撤銷
    ，‧‧‧。」等語，嗣原告於九十二年八月八日另提申請書
    ，認被告高雄市政府未依上開被告經濟部訴願決定書意旨於
    二個月內重新依法審查，另為適法之處分，致使原告所申請
    豐國遊藝場營利事業項目變更登記否准乙案，懸而未決，顯
    然損害其權利，請求被告高雄市政府依該訴願決定辦理，且
    原告之訴訟代理人己○○亦提出陳情，嗣經被告高雄市政府
    以九十二年十月三日高市府建二字第０九二００五三七六四
    號函復原告之訴訟代理人己○○略稱：「‧‧‧。二、經查
    經濟部對於豐國遊藝場訴願案所作之訴願決定，本府業於本
    （九十二）年六月二十六日以高市府建二字第０九二００二
    二八八四號函復蔡君在案。三、‧‧‧台端於本（九十二）
    年八月八日復向本府建設局針對該申請案提出陳情，本府亦
    曾於八月二十日以高市建設二字第０九二００一六０七三號
    函復，爰不再贅述。惟本府重申貴案因事涉目前禁止電子遊
    戲場新設或變更（新增）營業項目之政策考量，本府已在研
    議中，俟有結果當立即辦理。」等語，原告乃於九十二年十
    二月四日，以被告高雄市政府有應作為而不作為之情事，依
    訴願法第二條第一項之規定，提起訴願，經被告經濟部於九
    十三年四月二十二日以經訴字第０九三０六二一七二八０號
    訴願決定：「高雄市政府應於收受本訴願決定書後二個月內
    ，對訴願人之請求依法作成准否之處分。」嗣經被告高雄市
    政府於九十三年八月十七日以高市府建二字第０九三００四
    三０九五號函認原告申請營利事業項目變更登記乙案，經核
    不符都市計畫法高雄市施行細則第十三條第十二項規定，予
    以否准處分等情，為兩造所不爭執，並有被告高雄市政府九
    十二年二月二十四日高市府建二營字第０九二０七八五七０
    ００號函、九十二年六月二十六日高市府建二字第０九二０
    ０二二八八四號函、九十二年十月三日高市府建二字第０九
    二００五三七六四號函、被告高雄市政府九十三年八月十七
    日高市府建二字第０九三００四三０九五號函、被告經濟部
    九十二年四月二十四日經訴字第０九二０六二０九四二０號
    訴願決定書及九十三年四月二十二日經訴字第０九三０六二
    一七二八０號訴願決定書等附於訴願卷及原處分卷可稽，堪
    以信實。
四、原告雖起訴主張：原告之訴願係請求被告經濟部依職權令原
    處分機關核准原告之營利事業登記證營業項目變更為電子遊
    戲場業，因此原告有提起行政訴訟之利益云云。惟按「人民
    因中央或地方機關對其依法申請之案件，於法定期間內應作
    為而不作為，認為損害其權利或利益者，亦得提起訴願。」
    、「對於依第二條第一項提起之訴願，受理訴願機關認為有
    理由者，應指定相當期間，命應作為之機關速為一定之處分
    。」分別為訴願法第二條第一項及第八十二條第一項所明定
    。查被告經濟部以九十三年四月二十二日經訴字第０九三０
    六二一七二八０號訴願決定，命被告高雄市政府應於收受本
    訴願決定書後二個月內，對原告之請求依法作成准否之處分
    。即係認為原告依訴願法第二條第一項所提起之課予義務訴
    願為有理由所作之訴願決定，此觀該訴願決定書所載之理由
    甚明。而該決定係有利於原告，原告所提起之訴願，已經由
    訴願決定而獲得救濟，是原告訴請撤銷被告經濟部前揭訴願
    決定，揆諸前揭說明，即屬欠缺權利保護之必要。又前述訴
    願法第八十二條第一項規定，對於依同法第二條第一項提起
    之訴願，受理訴願機關認為有理由者，僅應指定相當期間，
    命應作為之機關速為一定之處分，並無受理訴願機關應令作
    為之機關逕為特定內容處分之規定，是原告訴請被告經濟部
    應令被告高雄市政府核准原告之營利事業登記證營業項目變
    更登記為電子遊戲場業，於法仍非有據。另上述訴願決定既
    已命被告高雄市政府於二個月內作成否准之處分，原告即應
    俟被告高雄市政府作成處分後，如有不服，再循訴願及行政
    訴訟程序以資救濟。惟查，原告對被告高雄市政府依被告經
    濟部九十三年四月二十二日經訴字第０九三０六二一七二八
    ０號訴願決定之意旨，嗣於九十三年八月十七日以高市府建
    二字第０九三００四三０九五號函所為否准之處分，並未提
    起訴願以資救濟，其逕向本院訴請被告高雄市政府應核准原
    告之營利事業登記證營業項目變更登記為電子遊戲場業，於
    法亦有不合。綜上所述，原告提起本件課予義務之訴，揆諸
    前開說明，即係欠缺權利保護之必要。故本件原告之訴，依
    其所訴之事實，在法律上顯無理由，爰不經言詞辯論，逕以
    判決駁回之。
據上論結，本件原告之訴為顯無理由，爰依行政訴訟法第一百零
七條第三項、第九十八條第三項前段，判決如主文。
中　　華　　民　　國　九十四　年　  三  　月　三十一  日
                  第二庭審判長法　官　呂佳徵
                              法  官　蘇秋津
                              法  官　林勇奮
右為正本係照原本作成。
如不服本判決，應於判決送達後二十日內向本院提出上訴書狀，
其未表明上訴理由者，應於提起上訴後二十日內向本院提出上訴
理由書（須按對造人數附繕本）；如於本判決宣示或公告後送達
前提起上訴者，應於判決送達後二十日內補提上訴理由書（須附
繕本）。未表明上訴理由者，逕以裁定駁回。提起上訴應預繳送
達用雙掛號郵票七份（每份三十四元）。
中　　華　　民　　國　九十四　年　  三  　月　三十一  日
                              法院書記官　黃玉幸
